【裁判字號】    97,審易,2335
【裁判日期】    971226
【裁判案由】    業務侵占
【裁判全文】
臺灣高雄地方法院刑事判決            97年度審易字第2335號
公  訴  人  臺灣高雄地方法院檢察署檢察官
被      告  甲○○
上列被告因業務侵占案件，經檢察官提起公訴（97年度偵字第28
144 號），被告於準備程序中就被訴事實為有罪之陳述，經本院
告知簡式審判程序之旨，並聽取被告與公訴人之意見後，本院合
議庭裁定由受命法官獨任進行簡式審判程序，判決如下：
    主  文
甲○○犯附表「主文欄」所示之罪，各處如附表「主文欄」所示
之刑。應執行有期徒刑壹年捌月，如易科罰金，以銀元參佰元即
新臺幣玖佰元折算壹日。緩刑肆年，緩刑期間應向國庫支付新臺
幣貳拾萬元，並向檢察官指定之公益團體、地方自治團體或社區
提供貳佰小時之義務勞務。緩刑期間付保護管束。
    事  實
一、甲○○係址設於臺北市○○區○○路四段296 號國泰人壽保
    險股份有限公司（下稱國泰人壽公司）之業務員，負責替該
    公司向客戶收取保費等各項費用，為從事業務之人。詎其意
    圖為自己不法之所有，於如附表所載之日期，將其向保戶董
    徐錦瑕等人收取之保單借款清償款、房屋貸款清償款、保費
    等費用侵占入己（各次侵占之日期、金額、種類、保戶姓名
    ，均如附表所示），共計侵占新臺幣（下同）128 萬4860元
    。
二、案經國泰人壽保險股份有限公司訴由臺灣高雄地方法院檢察
    署檢察官偵查起訴。
    理  由
一、訊據被告甲○○對於上開犯罪事實坦承不諱，並有告訴代理
    人謝美雲之陳述、聲明書7 份、董徐錦瑕保單影本2 份、黃
    進吉保單影本1 份、盧惠華保單影本1 份等在卷足憑，足見
    被告前開任意性自白與事實相符，被告犯行堪予認定，應依
    法論罪科刑。
二、按被告為附表編號1 至6 之行為後，民國94年2 月2 日修正
    公布之刑法部分條文業於95年7 月1 日施行（以下簡稱現行
    刑法，95年7 月1 日施行前之刑法簡稱修正前刑法）。依現
    行刑法第2 條第1 項規定：「行為後法律有變更者，適用行
    為時之法律。但行為後之法律有利於行為人者，適用最有利
    於行為人之法律。」。又本次修正涵蓋之範圍甚廣，故比較
    新舊法時，應就罪刑有關之共犯、牽連犯、連續犯、有無累
    犯加重、自首減輕暨其他法定加減原因與加減例等一切情形
    ，綜其全部罪刑之結果而為比較。經查：
 (一) 現行刑法已刪除第56條連續犯之規定，是於現行刑法修正施
    行後，行為人犯同一罪名之數犯罪行為，即須分論併罰。此
    刪除雖非犯罪構成要件之變更，但顯已影響行為人刑罰之法
    律效果，自屬法律有變更。比較新舊法結果，適用被告行為
    時法律即依舊法論以連續犯，對被告並無不利。
 (二) 依修正前刑法第41條第1 項前段及廢止前罰金罰鍰提高標準
    條例第2 條前段之規定，如易科罰金，應以銀元100 元以上
    300 元以下折算1 日，經折算為新臺幣後，以新臺幣300 元
    以上900 元以下折算1 日。而依現行刑法第41條第1 項前段
    規定，應以新臺幣1,000 元、2,000 元或3,000 元折算一日
    ，經比較此易科罰金之折算標準，以行為時法即修正前刑法
    規定對被告較為有利。
 (三) 刑法第336 條第2 項之併科罰金之最低數額，因刑法第33條
    第5 款修正，將原本規定之銀元1 元（依現行法規所定貨幣
    單位折算新臺幣條例，即新臺幣3 元）提高為新臺幣1,000
    元，經比較新舊法之結果，自以修正前刑法較有利於被告，
    是應適用被告行為時之刑法。
 (四) 經綜合比較之結果，就被告如附表編號1 至6 之行為，應適
    用被告行為時即修正前之刑法。
三、核被告所為，係犯刑法第336 條第2 項業務侵占罪。被告如
    附表編號1 至6 所示多次侵占之行為，時間緊接，方法相同
    ，且均犯構成要件相同之罪名，顯係基於概括犯意反覆為之
    ，應依修正前刑法第56條連續犯之規定，論以一罪，並加重
    其刑。被告如附表編號1 至6 之連續侵占行為，與附表編號
    7 至12所示6 次侵占行為間，犯意各別，行為互殊，應予分
    論併罰。爰審酌被告擔任保險業務員，明知應將客戶所繳納
    之保費、借款清償款、房屋貸款清償款交付公司，竟將該等
    款項侵占入己，除影響客戶權益外，亦造成國泰人壽形象受
    損，其行為實不足取，及被告坦承犯行，態度尚可等一切情
    狀，分別量處如主文所示之刑。被告所犯如附表編號1 至10
    之行為，其犯罪時間在96年4 月24日以前，所犯為中華民國
    九十六年罪犯減刑條例第3 條以外之罪，均依前開減刑條例
    第2 條第1 項第3 款規定，減其宣告刑之2 分之1 ，並諭知
    易科罰金之折算標準。
四、按依刑法第51條定應執行刑時，仍有刑法第2 條第1 項之適
    用，亦即裁判確定前犯數罪，其中一罪在新法施行前者，亦
    應為新舊法比較（最高法院95年5 月23日第8 次刑事庭會議
    決議參照）。經查：
 (一) 本件被告於裁判確定前犯數罪，係於95年7 月1 日之前後分
    別違犯，有如上述，依修正前刑法第51條規定：「數罪併罰
    ，分別宣告其罪之刑，依左列各款定其應執行者：」其中第
    5 款規定：「宣告多數有期徒刑者，於各刑中之最長期以上
    ，各刑合併之刑期以下，定其刑期。但不得逾二十年。」修
    正後刑法第51條第5 款規定：「宣告多數有期徒刑者，於各
    刑中之最長期以上，各刑合併之刑期以下，定其刑期。但不
    得逾三十年」，比較結果，修正後刑法並非較有利於受刑人
    ，依刑法第2 條第1 項前段之規定，仍應依修正前刑法定其
    應執行之刑。
 (二) 於94年1 月7 日刑法修正施行前犯併合處罰數罪中之一罪，
    且該數罪均符合第41條第1 項得易科罰金之規定者，適用90
    年1 月4 日修正之刑法第41條第2 項規定，此為刑法施行法
    第3 條之1 第3 項所明定。本件被告所犯如附表之罪，各罪
    所處之刑均符合第41條第1 項得易科罰金之規定，則關於定
    應執行刑逾6 月後，得否易科罰金，應逕予適用修正前刑法
    第41條第2 項之規定。
 (三) 綜上所述，就被告所犯如附表所示之各罪，應依修正前刑法
    第51條第5 款之規定，定其應執行刑，並參諸前開條文，適
    用修正前刑法第41條第2 項規定，並依對被告有利之修正前
    刑法第41條第1 項前段、廢止前罰金罰鍰提高標準條例第2
    條，就所定之應執行刑諭知易科罰金之折算標準。
五、末按刑法第74條有關緩刑之規定，雖亦於94年1 月7 日修正
    公布，並於95年7 月1 日施行，惟犯罪在現行刑法施行前，
    緩刑之宣告，仍應適用現行刑法第74條之規定（最高法院95
    年度第8 次刑庭會議決議參照），是關於緩刑之諭知，應逕
    予適用現行刑法相關規定。查本件被告並無前科，此有臺灣
    高等法院被告前案紀錄表在卷足憑，爰審酌本案雖因告訴人
    不願和解而未達成和解（見他字卷第35頁），然被告於偵審
    程序中皆坦承犯行，並表示願意按月賠償被害人，足見已有
    悔意，經此教訓應能更加守法、警惕，當無再犯之虞，認上
    開宣告之刑以暫不執行為適當，併予宣告緩刑4 年，並命被
    告於緩刑期間為如主文所示之事項，並依刑法第93條第1 項
    第2 款規定付保護管束，以示薄懲，並啟自新。
據上論斷，應依刑事訴訟法第273 條之1 第1 項、第284 條之1
、第299 條第1 項前段，刑法第2 條第1 項前段、第336 條第2
項、第41條第1 項前段、第74條第1 項第1 款、第2 項第4 款、
第5 款、第93條第1 項第2 款，修正前刑法第56條、第41條第1
項前段、第51條第5 款、第41條第2 項，刑法施行法第1 條之1
、第3 條之1 第3 項，中華民國九十六年罪犯減刑條例第2 條第
1項 第3 款、第7 條、第9 條，廢止前罰金罰鍰提高標準條例第
2條 ，判決如主文。
本案經檢察官王朝弘到庭執行職務。
中    華    民    國    97    年    12    月    26    日
                  刑事第七庭    法  官  蔡書瑜
以上正本證明與原本無異。
如不服本判決應於收受送達後10日內向本院提出上訴書狀，並應
敘述具體理由；如未敘述上訴理由者，應於上訴期間屆滿後20日
內向本院補提理由書（均須按他造當事人之人數附繕本）「切勿
逕送上級法院」。
中    華    民    國    97    年    12    月    29    日
                                書記官  周美
附錄：論罪法條
┌──┬─────┬───┬─────┬────────┐
│編號│侵占日期  │保戶  │侵占款項之│     主文       │
│    │          │姓名  │種類及金額│                │
├──┼─────┼───┼─────┼────────┤
│ 1  │90年1 月至│黃志豪│續期保費（│連續犯業務侵占罪│
│    │93年10月  │      │27至72期）│，處有期徒刑玖月│
│    │          │      │共353004元│，減為有期徒刑肆│
├──┼─────┼───┼─────┤月又拾伍日，如易│
│ 2  │91年1 月至│黃志豪│續期保費（│科罰金，以銀元參│
│    │93年10月  │      │39至72期）│佰元即新臺幣玖佰│
│    │          │      │共99280元 │元折算壹日。    │
├──┼─────┼───┼─────┤                │
│ 3  │92年7 月10│黃進吉│保單借款清│                │
│    │日        │      │償款5萬元 │                │
├──┼─────┼───┼─────┤                │
│ 4  │92年7 月10│盧惠華│保單借款清│                │
│    │日        │      │償款5萬元 │                │
├──┼─────┼───┼─────┤                │
│ 5  │93年8 月28│董徐錦│保單借款清│                │
│    │日        │瑕    │償款50萬元│                │
├──┼─────┼───┼─────┤                │
│ 6  │95年5 月某│李國安│續期保費  │                │
│    │日        │      │第24期    │                │
│    │          │      │3480元    │                │
├──┼─────┼───┼─────┼────────┤
│ 7  │95年8 月某│李國安│續期保費  │犯業務侵占罪，處│
│    │日        │      │第25期    │有期徒刑陸月，減│
│    │          │      │3480元    │為有期徒刑參月，│
│    │          │      │          │如易科罰金，以新│
│    │          │      │          │臺幣壹仟元折算壹│
│    │          │      │          │日。            │
├──┼─────┼───┼─────┼────────┤
│ 8  │95年8 月30│李國安│房屋貸款清│犯業務侵占罪，處│
│    │日        │      │償款      │有期徒刑陸月，減│
│    │          │      │211696元  │為有期徒刑參月，│
│    │          │      │          │如易科罰金，以新│
│    │          │      │          │臺幣壹仟元折算壹│
│    │          │      │          │日。            │
├──┼─────┼───┼─────┼────────┤
│ 9  │95年11月某│李國安│續期保費  │犯業務侵占罪，處│
│    │日        │      │第26期    │有期徒刑陸月，減│
│    │          │      │3480元    │為有期徒刑參月，│
│    │          │      │          │如易科罰金，以新│
│    │          │      │          │臺幣壹仟元折算壹│
│    │          │      │          │日。            │
├──┼─────┼───┼─────┼────────┤
│ 10 │96年2 月某│李國安│續期保費第│犯業務侵占罪，處│
│    │日        │      │27期      │有期徒刑陸月，減│
│    │          │      │3480元    │為有期徒刑參月，│
│    │          │      │          │如易科罰金，以新│
│    │          │      │          │臺幣壹仟元折算壹│
│    │          │      │          │日。            │
├──┼─────┼───┼─────┼────────┤
│ 11 │96年5 月某│李國安│續期保費  │犯業務侵占罪，處│
│    │日        │      │第28期    │有期徒刑陸月，如│
│    │          │      │3480元    │易科罰金，以新臺│
│    │          │      │          │幣壹仟元折算壹日│
│    │          │      │          │。              │
├──┼─────┼───┼─────┼────────┤
│ 12 │96年8 月某│李國安│續期保費  │犯業務侵占罪，處│
│    │日        │      │第29期    │有期徒刑陸月，如│
│    │          │      │3480元    │易科罰金，以新臺│
│    │          │      │          │幣壹仟元折算壹日│
│    │          │      │          │。              │
└──┴─────┴───┴─────┴────────┘


司法院資訊處製作；財團法人民間司法改革基金會備份。
